臺灣高等法院刑事判決　　　　　　　 96年度上訴字第2449號
上　訴　人　台灣台北地方法院檢察署檢察官
上　訴　人
即　被　告　乙○○
上列上訴人等因被告違反期貨交易法案件，不服台灣台北地方法
院九十五年度訴字第七七０號，中華民國九十六年五月三日第一
審判決（起訴案號：台灣台北地方法院檢察署九十四年度偵字第
一一二０四號），提起上訴，本院判決如下：
    主  文
原判決撤銷。
乙○○共同未經許可擅自經營期貨經理事業及期貨顧問事業，處
有期徒刑壹年陸月，減為有期徒刑玖月。
    事  實
一、乙○○明知台北市○○○路○段九九號三十樓由陳傳祥（已
    經原審通緝）所經營負責之「訊匯國際有限公司」（下稱訊
    匯公司），係未經主管機關行政院金融監督管理委員會證券
    期貨局（下稱證期會）許可發給證照，不得擅自經營期貨經
    理及顧問之事業，竟與汪仁榮、吳明航（此二人亦業經原審
    通緝）受僱、任職訊匯公司，由吳明航擔任執行董事，汪仁
    榮、乙○○擔任副理或高級業務員（乙○○於民國九十一年
    二月間任職，原為專員，後升為副理，對外自稱經理），負
    責對內僱用、督導、管理員工，並對外招攬客戶從事期貨交
    易，亦即其等自行或僱人以電話訪問方式，對客戶宣傳說明
    期貨交易之內容與獲利可能性，引發客戶產生興趣，若客戶
    同意從事期貨交易，即替客戶聯絡澳門謝氏投資公司（未在
    我國辦理認許登記，下稱謝氏公司）簽訂外匯保證金交易契
    約事宜，內容略為：「約定客戶於繳匯一定之外幣至謝氏公
    司指定之香港渣打銀行、中國香港分行TSE`sINTERNATI
    ONAL （MACAU）LTD.帳戶（帳號分別為00000000000、
    000000 000000000）後，即可向謝氏公司下單操作外幣保證
    金交易，單位以口計算，每一口保證金為美金十萬元，可供
    實際交易之額度則為保證金之數倍金額，客戶於下單當日得
    要求平倉或留倉，並依據平倉時各該外幣匯率在市場行情變
    動之漲跌情形結算差額」。訊匯公司另與客戶約定：「自各
    該客戶透過謝氏公司下單進行交易所給付之手續費中，抽取
    每口美金八十元之佣金。訊匯公司則提供上址場所、設備、
    相關外匯資訊及分析意見等，供客戶自行下單，經營期貨顧
    問事業；亦可由客戶簽訂投資契約、授權書等，委託訊匯公
    司人員代客操作日圓、歐元、法郎、美金等外匯保證金交易
    ，經營期貨經理事業，訊匯公司人員並可從中獲取酬佣」，
    而經營期貨顧問、期貨經理事業。
二、嗣於九十三年八月間，乙○○經由下屬施筑蘋之介紹，認識
    甲○○○○○（下稱救總）執事人員，大力推介投資外匯保
    證金交易，數度與汪仁榮前往救總提供期貨分析建議，救總
    因此與謝氏公司簽訂外匯保證金交易契約，並與乙○○簽訂
    投資獲利酬佣同意書，委託乙○○代為操作，而將美金五十
    萬元匯入前述謝氏公司在渣打銀行開設之帳戶，由乙○○、
    汪仁榮代為操作買賣外幣。詎於同年十一月二十六日至十二
    月七日之短時間內，造成僅餘美金四千八百十三元之鉅額虧
    損，救總人員懷疑其中有詐，向法務部調查局台北市調處檢
    舉，經該處於翌年三月三日前往訊匯公司扣得該簡介宣傳資
    料、公司人事薪佣福利制度資料、外匯買賣交易紀錄、匯款
    水單、帳戶管理費收取流程表、客戶買賣結算單等資料，而
    查獲上情。
三、案經法務部調查局台北市調查處移送台灣台北地方法院檢察
    署檢察官偵查起訴。
    理  由
壹、程序方面；
一、證人即共同正犯陳傳祥、吳明航、汪仁榮均遭通緝，無法傳
    喚到庭，其等在調查中所為之陳述，依後述其他證據資料顯
    示，足以證明具有可信之特別情況，且為證明上訴人即被告
    乙○○犯罪事實所必要，依刑事訴訟法第一百五十九條之三
    第三款規定，堪認具有證據能力。
二、證人即訊匯公司客戶呂仁團、林政道在調查中之供詞，係被
    告以外之人於審判外之陳述，因經當事人於審判程序中同意
    做為證據，本院審酌其等言詞陳述之作成，係在一干文書證
    據搜獲及被告與共同正犯坦認事實之情況下所為，並無不當
    作為，足認適當，依刑事訴訟法第一百五十九條之五第一項
    規定，自屬適格證據。
貳、實體方面：
一、訊據被告乙○○坦承確有在訊匯公司任職，負責與客戶接洽
    介紹外匯保證金交易內容，包括選擇權及保證金交易，亦有
    至救總簽約，並將救總的錢匯到謝氏公司之事，核與訊匯公
    司人員陳傳祥、吳明航、汪仁榮供述相符（以上分見調查卷
    第二十五至二十八；十七；二十一至二十三頁），並經客戶
    呂仁團、林政道（分見同上卷十一、十二；十四、十五頁）
    及救總人員施金鳳（見原審卷第二宗第一０六至一一四頁）
    指訴相符，復經證人即被告之下屬施筑蘋證實（見同上卷宗
    第一一八頁至一二六頁），且有訊匯公司內部人員名片資料
    、香港商渣打銀行經紀商訊匯公司外幣交易、外匯保證金交
    易簡介宣傳資料、謝氏公司與救總簽訂之信託投資合約條款
    、救總與乙○○簽訂之投資獲利酬佣同意書、匯出匯款申請
    書、外匯買賣交易紀錄、帳戶管理費收取流程表、客戶買賣
    結算單等資料等在卷可資佐證（偵查卷第五十四至五十六、
    七十三至七十七、八十一至八十八、八十九至九十二頁）。
二、被告雖否認犯罪，辯稱：伊在訊匯公司只是兼差，選擇權與
    保證金交易不在其業務範圍內，因乃小業務員，不知公司有
    無經證期會許可，也不知公司有無代客交易，救總係因施筑
    蘋之關係，而自行洽請伊代為簽約，非伊主動招攬，簽約後
    即由汪仁榮負責處理，此由下單之錄音帶中，伊之聲音僅出
    現寥寥數句，其餘均屬汪仁榮，即可證明，自不應令伊負責
    云云。惟查：
（一）施筑蘋證述：我因為跟乙○○是國中同學，乙○○就找我
      去訊匯公司幫他，在公司裡，乙○○是我的主管，汪仁榮
      、吳明航也是主管，訊匯公司內部的組織好像分成ＡＢ二
      組，有一點競爭的關係，我們這邊的執行董事是吳明航，
      其他還有乙○○、汪仁榮。剛開始乙○○是專員，汪仁榮
      是副理，救總錢匯進來後，乙○○變成副理，汪仁榮是輔
      助乙○○，乙○○是直屬吳明航。第二次去救總介紹產品
      時，乙○○表示他跟我是同學，需要一個比他高的主管，
      所以請汪仁榮扮演這個角色，事實上乙○○也是副理，沒
      有誰比較高。乙○○幾乎每天都有到公司，約中午過後才
      進公司，救總單子在進行時，他跟汪仁榮都是晚上進來進
      行敲單，確認外幣價位，他們會打電話去敲價，一直到凌
      晨。公司的電腦都有顯示外匯價位的設備。公司主要的營
      業項目有外匯選擇權及套匯交易、保本外幣存款戶頭（進
      外帳），DM上都有，員工約十幾二十個人。乙○○是找我
      還有另外二個同事（小芳、另一個男生）打電話找客戶。
      公司並非所有員工都能幫客戶做外匯選擇權交易，因為需
      要一些內線號碼，乙○○、汪仁榮才知道，因為我有看過
      他們打。我在九十三年四月進到訊匯公司，打電話打一陣
      子後，我姑姑施金鳳在救總上班，要尋找投資產品，問我
      有何保守的商品，我就詢問乙○○，乙○○請我約施金鳳
      ，我跟乙○○還有施金鳳見過一次面，乙○○那次主要是
      分析各個金融產品，有提到訊匯公司的產品，中間有請我
      傳一些資料給施金鳳。後來，乙○○、汪仁榮建議我約施
      金鳳出來，由汪仁榮跟施金鳳講解公司產品，這次我也有
      在場。再後來，救總有跟訊匯公司簽約，簽約時是由我、
      乙○○、汪仁榮跟救總簽約。救總的案子，是由汪仁榮打
      電話詢問價位，在選擇權詢價單寫下數字，上面會寫上時
      間、日期，請客戶簽名，這邊是由乙○○代簽，再拿去傳
      真，請會計傳真到澳門，會計會蓋印，澳門會回傳寫上確
      認的符號，這張就成立，隔天會有選擇權確認的文件回來
      。客戶匯款都是匯到境外帳戶，那時是跟渣打銀行配合，
      後來又跟中國銀行配合簽約。乙○○、汪仁榮負責處理救
      總這些外匯選擇權交易，我有在旁邊看他們敲單，我有聽
      到乙○○說救總的帳號及他的AE號碼，所以確定他是敲救
      總的單子，乙○○的AE數字是8888，是乙○○告訴我這是
      他自己選的。大部分是他們二個商量好，乙○○叫汪仁榮
      去敲單。（後來救總發現虧損），跟乙○○要（交易）錄
      音帶，乙○○說要從澳門寄過來，之後有提出錄音帶表示
      是真的有交易，錄音帶裡面有汪仁榮、乙○○的聲音。（
      見原審卷第二宗第一一八至一二六頁）
（二）施金鳳證稱：九十三年間在救總擔任會計主管，九十三年
      七月間救總要開闢財源，我姪女施筑蘋在訊匯公司工作，
      告訴我可以介紹乙○○幫我解釋公司產品。乙○○當時給
      我的名片是高級專員，說他的業績很亮麗，第二次見面有
      施筑蘋、汪仁榮。後來救總有委託訊匯公司，在九十三年
      十一月二十三日匯美金五十萬元並簽約。簽約時是乙○○
      跟汪仁榮代表訊匯公司來簽約。之後乙○○的名片就變成
      經理。當時乙○○說是訊匯公司自己操作，乙○○也會幫
      忙操作，後來投資是虧錢，最後剩四千八百十三元美金。
      後來找訊匯公司洽談，是乙○○、汪仁榮出面談虧損事宜
      ，並提出交易錄音帶，事發後才知道訊匯公司沒有經主管
      機關核准等語相符（同上卷宗第一０六至一一四頁）。
（三）原審當庭勘驗上揭交易錄音帶，被告承認譯文第二四、二
      五段係其下單之聲音（同上卷二第三十至三二、二一０至
      二一一頁），有該交易錄音帶一卷扣案可考，縱施筑蘋、
      施金鳳證稱大部分對話為汪仁榮聲音，但仍可認定被告亦
      有代客操作之事實。
（四）衡諸系爭現貨外匯選擇權合約書上，見證人欄均為乙○○
      之簽名，而救總與被告簽訂之投資獲利酬佣同意書，復約
      定獲利時，救總願以三個月獲利之百分之二十作為酬佣回
      饋給被告，再參諸陳傳祥所供：「謝氏公司每月結算後，
      會將佣金給訊匯公司，公司先抽取四成做為人事開銷及公
      司租金等費用，其餘交給高級業務員汪仁榮、乙○○等人
      去分配……。知道救總有跟乙○○接觸投資做外匯保證金
      買賣，如何操作要問乙○○等語」（見偵查卷第二十五至
      二十八頁），及汪仁榮所稱：「乙○○也負責招攬客戶從
      事外匯保證金交易。救總是本公司客戶，但都由乙○○負
      責處理，實際下單情形要問乙○○」（同上卷第二十一、
      二十三頁）各等語，益見被告所辯未參與下單從事期貨交
      易業務乙節，殊無可信。
（五）按行為人之行為，只要合於刑罰法律所定之構成要件，罪
      即成立，不因其係主動出於己意而實行，或因他人要求而
      被動作為。又數行為人間，倘就構成犯罪事實之實行具有
      犯意之聯絡或行為之分擔，即成立共同正犯，就其行為共
      同負責，並不以參與全部犯罪之實行行為為必要。被告在
      訊匯公司縱屬兼職性質，既有參與提供外匯保證金交易之
      分析建議及代客操作，即屬從事期貨顧問、經理業務；又
      既參與分配執行業務所得之佣金，且僱用施筑蘋等人作為
      屬下幫忙打電話招攬客戶，有如前述，復直承知悉案發時
      台灣禁止買賣外匯保證金，伊亦見過訊匯公司營利事業登
      記證等語（見調查卷第三十頁），可知其對訊匯公司營業
      項目未包括期貨交易，未經證期會許可不得經營期貨業務
      等情，均已了然於胸，自應與陳傳祥、吳明航、汪仁榮共
      負刑責，所辯各節，均屬卸責之詞，委無可採。綜上所述
      ，本件事證明確，被告犯行堪以認定。
三、核被告所為，應成立期貨交易法第一百十二條第五款之未經
    許可擅自經營期貨經理事業及期貨顧問事業罪。其雖有多次
    未經許可實施期貨經理、顧問事業之犯行，但係以經營同一
    事業之營業犯意反覆延續為之，應評價為單純一罪。被告與
    陳傳祥、汪仁榮、吳明航相互間有犯意聯絡及行為分擔，為
    共同正犯。
四、原審予以論科，固非無見。惟被告行為係在九十六年四月二
    十四日以前，原判決未及依中華民國九十六年罪犯減刑條例
    予以減刑，已非妥適。又原判決認被告尚共同犯違反公司法
    第十九條第二項之罪，亦非允洽（此部分詳後述），被告據
    以指摘，核非無理由。再被告等所為致救總損失慘重，犯情
    非輕，原判決僅量處有期徒刑十月，猶嫌輕縱，檢察官依救
    總所請，略謂減刑結果將僅剩五月徒刑，難符社會期待等語
    ，洵屬有理。是原判決確有可議，不能維持，應由本院予以
    撤銷改判。爰審酌被告前無任何前科紀錄，有本院被告前案
    紀錄表一份附卷可稽，素行尚稱良好，其犯罪動機係為賺取
    高額佣金，尚稱單純，惟其代客操作結果，造成救總損害甚
    鉅，再參酌其參與犯罪之時間長短與程度輕重，並考量其犯
    罪後一再推諉卸責，未見悔意等一切情狀，量處如主文所示
    之刑及減得之刑。至於扣案訊匯公司簡介宣傳資料、公司人
    事薪佣福利制度資料、外匯買賣交易紀錄、匯款水單、帳戶
    管理費收取流程表、客戶買賣結算單等物，分屬訊匯公司所
    有，或應交給客戶所有之物，並非被告或共同正犯所有供犯
    本罪所用、所得之物，且非違禁物，故不予沒收。
五、移送併辦意旨略謂：被告夥同陳傳祥等人明知澳門謝氏公司
    未在我國依法辦理公司認許登記，竟以該公司名義在台營業
    ，因認被告此部分行為，涉犯公司法第十九條第二項之罪嫌
    云云。惟查上揭違反公司法罪，固以行為人作為規範對象，
    然此所稱行為人，當指對於公司之營運具有決策權者為限，
    並非公司內之全部人員或與其相關人員均與焉。被告係在訊
    匯公司任職，無非中級幹部，業如前述，該公司如何與謝氏
    公司洽定合作事宜，乃屬訊匯公司負責人陳傳祥之職權，被
    告當無置喙餘地，被告依陳傳祥指示行事，縱有涉及謝氏公
    司名義之情，尚難遽行令負上揭違反公司法罪責。此外別查
    無其他積極事證，可證被告就此部分如何與陳傳祥具有犯意
    聯絡及行為分擔，核屬不能證明被告犯罪。惟因公訴人認此
    與上揭論罪部分具有刑法修正前牽連犯裁判上一罪關係，此
    部分爰不另為無罪之諭知，允宜敘明。
據上論斷，應依刑事訴訟法第三百六十九條第一項前段、第三百
六十四條、第二百九十九條第一項前段，期貨交易法第一百十二
條第五款，刑法第十一條前段、第二十八條，中華民國九十六年
罪犯減刑條例第二條第一項第三款，判決如主文。
中　　華　　民　　國　　 96　　年　 11　　月　　6 　　日
　　　　　　　　　刑事第十九庭審判長  法　官　尤豐彥
                                      法  官  魏新國
                                      法　官　洪昌宏
以上正本證明與原本無異。
如不服本判決，應於收受送達後十日內向本院提出上訴書狀，其
未敘述上訴之理由者並得於提起上訴後十日內向本院補提理由書
（均須按他造當事人之人數附繕本）。
                                      書記官　王韻雅
中　　華　　民　　國　　96　　年　　11　　月　　6 　　日
附錄本案論罪科刑法條全文
期貨交易法第112條
有下列情事之一者，處 7 年以下有期徒刑，得併科新臺幣 3 百
萬元以下罰金：
一  未經許可，擅自經營期貨交易所或期貨交易所業務者。
二  未經許可，擅自經營期貨結算機構者。
三  違反第 56 條第 1 項之規定者。
四  未經許可，擅自經營槓桿交易商者。
五  未經許可，擅自經營期貨信託事業、期貨經理事業、期貨顧
    問事業或其他期貨服務事業者。
六  期貨信託事業違反第 84 條第 1 項規定募集期貨信託基金者
    。
七  違反第 106 條、第 107 條或第 108 條第 1 項之規定者。
